臺灣高等法院臺中分院民事判決
110年度上字第189號
上  訴  人  張益碩（即張佰成）

訴訟代理人  廖慧儒律師
            陳忠儀律師
被上訴人    張志成  
訴訟代理人  陳惠玲律師（法扶律師）
上列當事人間請求返還寄託物事件，上訴人對於中華民國110年3
月5日臺灣彰化地方法院109年度訴字第1267號第一審判決提起上
訴，本院於110年10月27日言詞辯論終結，判決如下：
    主  文
原判決廢棄。
被上訴人在第一審之訴及假執行之聲請均駁回。
第一、二審訴訟費用由被上訴人負擔。
    事實及理由
一、被上訴人主張：兩造之父即訴外人張○芬生前於其所有坐落
    彰化縣○○市○○段○000地號土地上（重測前為○○○段○○○小段00
    -0地號），興建同段00建號（重測前為○○○段○○○小段000建
    號，門牌為：彰化縣○○市○○路○段000號，下稱系爭房屋）建
    物（下合稱系爭房地），並將建物借名登記為上訴人所有。
    嗣張○芬於民國93年間將系爭房地出售，並自93年至94年間
    ，經張○芬表示將陸續售得價金新臺幣（下同）600萬元（下
    稱系爭價款），扣除貸款290萬元後之餘額，分成三份，分
    別由兩造及上訴人之長子（長孫）各得乙份。然上訴人亟需
    用錢，故徵得其同意後，由上訴人收取其應得款項，兩造間
    因而成立消費寄託契約（下稱系爭一契約）。又訴外人何○
    昌前向張○芬償還其所借貸200萬元（下稱系爭借款），其中
    3分之1部分亦屬其所有，仍由上訴人收取，兩造間復就此筆
    款項成立消費寄託契約（下稱系爭二契約）。迨其事後向上
    訴人請求返還寄前開2筆寄託款項，上訴人竟拒絕返還，辯
    稱未收受系爭價款及借款，且兩造間無系爭一、二契約存在
    。而系爭一、二契約未約定返還期限，其以起訴狀繕本之送
    達定1個月之相當期限催告上訴人返還，並起算時效，故本
    件請求未罹於時效。爰依民法第602條、603條規定，請求上
    訴人給付170萬元本息。（原審為被上訴人勝訴之判決，並
    為准、免假執行之宣告，上訴人不服，提起上訴）並答辯聲
    明：㈠上訴駁回。㈡第二審訴訟費用由上訴人負擔。
二、上訴人則以：否認兩造間有系爭一、二契約之合意，亦否認
    有收受寄託物，被上訴人就此應負舉證責任。系爭價款係張
    ○芬贈與其，與被上訴人無關。被上訴人固稱原審附表之匯
    款紀錄為兩造間有系爭一、二契約依據，惟匯款總金額與系
    爭價款金額不符，且除附表編號7、8之匯款項目有註記為訴
    外人張○，其餘均未註記匯款人，被上訴人應就兩造間成立
    系爭一契約乙情應負舉證責任。另張○芬亦未將系爭借款交
    付予其，且訴外人何○慈代何○昌所匯款款項僅20萬元，與被
    上訴人主張償還系爭借款金額相差甚多，不足以認定兩造間
    成立系爭二契約。縱認兩造成立系爭一、二契約，惟被上訴
    人主張寄託物交付時間均在94年1月前，其遲至109年10月始
    催告其上訴人返還，其請求已罹於時效。並聲明：如主文所
    示。
三、兩造爭執及不爭執事項：(本院卷第33頁)
  ㈠不爭執事項：
  1.兩造之父為張○芬，而於97年2月10日死亡。證人張○蓁為兩
    造之姐姐；何○昌、何○慈為兩造姑姑之子，何○昌配偶為張○
    雪，為兩造之伯父張○之姪女。
　2.張○芬於其所有前開○○段000地號土地上，興建系爭房屋，並
    將系爭房屋登記在上訴人名下（見原審卷第15頁）。
　3.系爭房地於93年6月30日以系爭價款600萬元出售予張○（原
    審卷第15頁至第17頁）。
　4.如被上訴人之請求有理由時，關於利息起算日自109年11月2
    3日起算。
　5.對於○○銀行○○分行、中華郵政股份有限公司○○郵局、臺灣中
    小企業銀行○○分行、合作金庫商業銀行○○分行之之上訴人交
    易資料（見原審卷第97頁至第150頁）之形式上真正不爭執
    。
　6.上訴人○○銀行○○分行之帳戶（帳號：00000000000000）於原
    審附表所示時間內有8筆款項匯入，其中附表編號7、8匯款
    資料，註記為張○（見原審卷第112至113頁）。張○雪於93年
    12月1日將140萬0600元存入上訴人之台灣中小企銀○○分行帳
    戶內（帳號：00000000000，見原審卷第140頁）。
　7.何○慈於93年5月28日存20萬元至上訴人之台灣中小企銀○○分
    行帳戶內（見原審卷第138頁）。
  ㈡主要爭點：（見本院卷第34頁）
　1.系爭價款及借款，係屬張○芬死後之遺產？抑或張○芬生前已
    分配處分系爭價款及借款之財產？
　2.兩造間有無成立系爭一、二契約？被上訴人主張系爭價款及
    借款扣除貸款290萬元後之餘額1/3為其已取得所有，寄託於
    上訴人處，並終止系爭一、二契約，請求返還，有無理由？
　3.被上訴人請求返還寄託物，是否已罹於時效？
四、本院得心證之理由：
　㈠按當事人主張有利於己之事實者，就其事實有舉證之責任，
    民事訴訟法第277條前段定有明文。又按民事訴訟如係由原
    告主張權利者，應先由原告負舉證之責，若原告先不能舉證
    ，以證實自己主張之事實為真實，則被告就其抗辯事實即令
    不能舉證，或其所舉證據尚有疵累，亦應駁回原告之請求（
    最高法院17年上字第917號判決要旨可資參照）。
　㈡系爭房地為張○芬所有，並借名登記於上訴人名下；且系爭借
    款已由何○昌償還予張○芬：
　1.被上訴人主張系爭房地為張○芬所有，並借名登記於上訴人
    名下，復由張○芬以600萬元出售予張○，而將系爭價金交由
    上訴人使用收益乙情，雖為上訴人所否認，惟依證人張○蓁
    於原審具結稱：系爭房屋為張○芬所有，借名登記在上訴人
    名下，張○芬並沒有將系爭房地贈與給上訴人等語（見原審
    卷第67至70頁）。而依照兩造不爭執事項㈢所示，系爭房地
    於93年6月30日以系爭價款600萬元出售予張○乙情為真。復
    由原審依職權調閱○○銀行○○分行、中華郵政股份有限公司○○
    郵局、臺灣中小企業銀行○○分行、合作金庫商業銀行○○分行
    之上訴人交易資料（見原審卷第97至150頁）後，其中：①張
    ○雪於93年12月1日將140萬600元存入上訴人於台灣中小企銀
    ○○分行之帳戶內（帳號：00000000000，見原審卷第140頁）
    ；②上訴人於○○銀行○○分行帳戶（帳號：00000000000000）
    於原審附表一所示時間，確有附表一所示款項匯入，且附表
    一編號7、8之交易註記更載明「張○」（見本院卷第112頁至
    第113頁），則上訴人如確為系爭房地出賣人之一時，就系
    爭價款如何分配比例，自應與張○芬有所商討，然上訴人卻
    未能說明系爭價款之分配細節（分幾期支付，每期多少價金
    ），揆之證人張○蓁前開證詞及系爭價款之給付分配情形，
    顯見上訴人並無實質管理使用支配權，據上，上訴人辯稱其
    與張○芬間就系爭房地無借名登記法律關係乙情，並不可採
    。
　⒉又何○昌向張○芬借貸系爭借款，業據證人張○蓁於原審結證在
    卷（見原審卷第69頁），再參照何○慈（即何○昌之母）於93
    年5月28日存20萬元至上訴人之台灣中小企銀○○分行帳戶內
    （見原審卷第138頁），上訴人卻對何○慈存入款項目的未能
    說明，足徵被上訴人主張何○昌確有以何○慈存款償還系爭借
    款情事，堪信真實。
  ㈢系爭價款及借款，為張○芬死後之遺產，而非張○芬生前業已
    處分完畢之財產：
　　依證人張○蓁於原審證稱：張○芬生前以兩造名義所興建房屋
    經出售後，張○芬只說死後要做三份分，說大孫也有一份；
    他也有跟其說女兒可以分，但其跟他說不用等語（見原審卷
    第70頁），足見系爭價款及借款雖匯入上訴人前開相關帳戶
    之中，惟基於張○芬及上訴人間之內部關係，張○芬仍為真正
    所有權人，其死亡後，委任關係消滅，自屬張○芬之遺產（
    債權），而無從認定係張○芬生前業已處分完畢之財產。
　㈣被上訴人未舉證證明兩造間存有系爭一、二契約：　　　
　⒈復按主張權利或其他法律效果存在者，應就其權利或法律上
    效果發生之特別要件事實，負舉證責任。故當事人主張有金
    錢消費寄託關係存在，須就其發生所須具備之特別要件即金
    錢之移轉占有及寄託意思表示互相一致負舉證之責任；蓋當
    事人移轉金錢占有之原因容有多端，或為買賣，或為贈與，
    或為借貸或為其他之法律關係，尚不得僅以金錢之移轉占有
    ，即可推論授受金錢之雙方間當然有消費寄託關係存在。倘
    僅證明有金錢之移轉占有，而未證明該雙方當事人有寄託意
    思表示互相一致者，仍不能認為其已成立消費寄託關係（最
    高法院99年度台上字第2034號判決意旨參照）。
　⒉基上，系爭價款及借款匯入上訴人前開相關帳戶之中，肇因
    於張○芬及上訴人間之契約關係約定，與寄託金錢之法律關
    係並不相符，已難認被上訴人之主張係屬有據。縱令被上訴
    人一再主張系爭價款及借款匯入上訴人前開相關帳戶後，係
    屬寄託契約的性質，約由上訴人暫時保管該款項，該寄託物
    契約既因張○芬死亡而終止，上訴人應將系爭價款及借款3分
    之1返還被上訴人云云，惟被上訴人就上開款項之寄託物返
    還約定，諸如約定期限等契約內容，均未具體之主張，故依
    被上訴人上開舉證，自無從認定張○芬死亡時，其有對上訴
    人存在系爭一、二契約之返還債權。 
　㈤承前所述，被上訴人主張兩造就系爭價金及借款之3分之1，
    有系爭一、二契約存在一節，並不能舉證實其說，被上訴人
    據此主張依消費寄託之法律關係，上訴人須返還170萬元本
    息云云，為無理由。
五、綜上所述，被上訴人依消費寄託之法律關係，請求上訴人給
    付被上訴人170萬元，及自109年11月23日起至清償日止，按
    年息5％計算之利息，洵屬無據，應予駁回。其假執行之聲請
    亦失所附麗，應併予駁回。原審命上訴人給付上開本息而為
    上訴人敗訴之判決，並為准、免假執行之宣告，自有未洽。
    上訴意旨指摘原判決不當，求予廢棄改判，為有理由，自應
    由本院予以廢棄改判，如主文第二項所示。
六、本件事證已臻明確，兩造其餘之攻擊或防禦方法及所用之證
    據，經本院斟酌後，認為均不足以影響本判決之結果，爰不
     逐一論列，附此敘明。
七、據上論結，本件上訴為有理由，依民事訴訟法第450條、第7
    8條，判決如主文。 
中　　華　　民　　國　　110 　年　　11　　月　　10　　日
                  民事第六庭  審判長法  官  楊熾光
                                    法  官  莊宇馨
                                    法  官  郭玄義
正本係照原本作成。       
如不服本判決，應於收受判決送達後20日內向本院提出上訴書狀
，其未表明上訴理由者，應於提出上訴後20日內向本院提出上訴
理由書狀（均須按他造人數附具繕本）。
上訴時應提出委任律師為訴訟代理人之委任狀。具有民事訴訟法
第466條之1第1項但書或第2項之情形為訴訟代理人者，另應附具
律師及格證書及釋明委任人與受任人有該條項所定關係之釋明文
書影本。如委任律師提起上訴者，應一併繳納上訴審裁判費。
因疫情而遲誤不變期間，得向法院聲請回復原狀。
 　
　                                    書記官  劉雅玲
　　　　　　　　　　　　　　　　　　　
中　　華　　民　　國　　110 　年　　11　　月　　10　　日